臺灣高等法院臺中分院刑事裁定　
111年度毒抗字第1041號
抗  告  人  
即  被  告  呂育如
上列抗告人即被告因聲請觀察勒戒案件，不服臺灣南投地方法院
中華民國111年9月28日裁定（聲請案號：臺灣南投地方檢察署檢
察官111年度毒聲字第301號）提起抗告，本院裁定如下：
    主  文
原裁定撤銷，發回臺灣南投地方法院。
    理  由
一、原裁定意旨略以：抗告人即被告呂育如（下稱被告）基於施
    用第二級毒品甲基安非他命之犯意，於民國（下同）111 年
    7 月19日上午11時許，在其南投縣○○鄉○○路00號之住處內，
    以將甲基安非他命置入玻璃球內，以火燒烤後吸食所生煙霧
    之方式，施用甲基安非他命1次等情，業據被告於警詢及偵
    訊時均坦認不諱；又被告為警所採集之尿液，經送欣生生物
    科技股份有限公司，確實呈安非他命及甲基安非他命陽性反
    應等情，有南投縣政府警察局勘察採證同意書、南投縣政府
    警察局集集分局委託鑑驗尿液代號與真實姓名對照表、欣生
    生物科技股份有限公司111 年8 月11日報告編號00000000號
    濫用藥物尿液檢驗報告在卷可稽，復有安非他命吸食器1 組
    扣案可佐，是被告確有於聲請意旨所載之時、地，施用甲基
    安非他命1 次之行為，足堪認定。且被告前未曾接受觀察、
    勒戒或強制戒治之處遇措施，有臺灣高等法院被告前案紀錄
    表在卷可參。又觀察、勒戒之規定，乃導入一療程觀念，針
    對受處分人將來之危險所為預防、矯治措施之保安處分，目
    的係在戒除行為人施用毒品身癮及心癮之措施，以達教化與
    治療之目的。被告究否適宜緩起訴，事屬檢察官之職權範圍
    ，除檢察官審酌個案情形，依毒品危害防制條例第24條第1 
    項為附完成戒癮治療之緩起訴處分，可排除適用外，凡經檢
    察官聲請，法院僅得依法裁定令入勒戒處所觀察、勒戒，以
    查其是否仍有施用毒品傾向，並據以斷定幫助被告徹底戒毒
    之方法，法院尚無自由斟酌以其他方式替代之權。至於是否
    給予被告為附命完成戒癮治療之緩起訴處分，要屬檢察官之
    職權，而法院原則上應尊重檢察官職權之行使，僅就檢察官
    之判斷有違背法令、事實認定有誤或其他裁量重大明顯瑕疵
    等事項，予以有限之低密度審查，尚不得任意指為違法。本
    件被告既有聲請意旨所載之施用第二級毒品犯行明確，且被
    告未曾受觀察、勒戒或強制戒治之處遇措施，檢察官於斟酌
    個案情節及卷內事證後，未依刑事訴訟法第253 條之1 第1 
    項、第253 條之2 等規定對被告為附命戒癮治療之緩起訴處
    分，逕向本院聲請裁定將被告送勒戒處所觀察、勒戒，其裁
    量權之行使，要難認有何違法或不當之處，爰應依檢察官之
    聲請，令被告入勒戒處所執行觀察、勒戒等語。
二、被告抗告意旨略以：被告並非不服原審裁定，對本身施用毒
    品深感悔意，決心遠離毒品，人生第一次觸犯國家法規，心
    裡感到慚愧，對家中之親人、子女歉疚，被告前因三名子女
    均染疫隔離，生活在恐懼裡，被告是一個平凡家庭主婦，平
    時照顧先生及三名子女，過累又因叔叔吸毒，一時好奇施用
    ，而鑄成大錯，被告有躁鬱症，須每日服藥，且為中低收入
    戶家庭，被告並無前科或投機行為，子女尚不知被告犯行，
    恐怕引起家變，請求准予撤銷原裁定，給予戒癮治療的機會
    等語。
三、犯毒品危害防制條例第10條之罪者，檢察官應聲請法院裁定
    ，令被告入勒戒處所觀察、勒戒，其期間不得逾2月，毒品
    危害防制條例第20條第1項有明文規定。再者，毒品危害防
    制條例第24條第1項規定：「本法第20條第1項及第23條第2
    項之程序，於檢察官先依刑事訴訟法第253條之1第1項、第2
    53條之2第1項第4款至第6款或第8款規定，為附條件之緩起
    訴處分時，不適用之」。由上述規範可知，毒品危害防制條
    例對於初犯該條例第10條之罪者的毒癮治療方式，是採取「
    觀察、勒戒」與「附條件之緩起訴」並行的雙軌模式，且無
    「附條件之緩起訴」優先於「觀察、勒戒」的強制規定，而
    是委由檢察官按照個案情形，依法裁量決定採行何者為宜。
    但檢察官此一裁量權的行使並非毫無限制，在裁量決定的過
    程中，除不得逾越法定裁量範圍，並應符合法規授權目的，
    且不得有消極不行使裁量權的情形，亦即須為「合義務性裁
    量」，在禁止恣意的前提下，以求符合平等原則並實踐個案
    正義。因此，關於檢察官上述裁量權的行使，法院雖應尊重
    檢察官職權之行使只採有限之低密度審查，然檢察官之裁量
    決定如有裁量逾越、濫用、或怠惰等重大瑕疵，即難謂有合
    義務性之裁量。
四、本院之判斷：
  ㈠被告於111年7月19日上午11時許，在其南投縣○○鄉○○路00號
    之住處內，以將甲基安非他命置入玻璃球內，以火燒烤後吸
    食所生煙霧之方式，施用甲基安非他命1次。嗣於111年7月2
    1日上午6時25分許，為警持臺灣南投地方法院核發搜索票至
    其上開住處執行搜索，當場扣得安非他命吸食器1組，復得
    其同意採集尿液送驗，結果確呈安非他命、甲基安非他命陽
    性反應等情，業據被告於警詢及偵訊時均坦認不諱，並有南
    投縣政府警察局勘察採證同意書、南投縣政府警察局集集分
    局委託鑑驗尿液代號與真實姓名對照表、欣生生物科技股份
    有限公司111年8月11日報告編號00000000號濫用藥物尿液檢
    驗報告在卷可稽，復有安非他命吸食器1組扣案可佐，是被
    告確有於上開時、地，施用甲基安非他命1次之犯行，足堪
    認定。
  ㈡本件被告係初犯毒品危害防制條例第10條之罪，有臺灣高等
    法院被告前案紀錄表可稽，揆諸前揭說明，檢察官可按照個
    案情形，依法裁量決定採行聲請觀察、勒戒或為附條件之緩
    起訴處分。而本件檢察官聲請書所憑之「毒偵案件緩起訴之
    司法選案標準表」(見偵卷第16頁)，依其所載，係由檢察事
    務官初填，勾選「建議不予緩起訴」，理由為「被告有多次
    施用毒品前科，且目前因護照條例案件提起公訴，在桃園地
    院審理中」，檢察官核閱，勾選「認緩起訴不適宜」。然對
    照被告之臺灣高等法院被告前案紀錄表，被告除本案外，並
    無其他前科紀錄，是檢察事務官初填之審核結果，顯與客觀
    事證不符，檢察官逕於選案標準表勾選「認緩起訴不適宜」
    ，顯與卷證資料未合，所為裁量難謂無重大瑕疵可指。至於
    上述標準表內「被告是否無能力自費戒癮治療」欄中勾選「
    是」之情形，是否單一項目即足以評價為不適合戒癮治療，
    則未見檢察事務官在意見欄填寫其意見，亦未見檢察官於批
    示欄加註相關理由，而其他項目的勾選狀況均可對被告作有
    利之認定（非屬顯難完成戒癮治療的情形），則綜觀上述選
    案標準表之記載內容，要難認為檢察官已為合義務性之裁量
    。
五、綜上所述，檢察官向原審法院聲請裁定將被告送勒戒處所施
    以觀察、勒戒，其裁量行使顯有瑕疵，原審未察，逕裁准予
    許察官之聲請，即有違誤，抗告意旨指摘原裁定不當，非無
    理由，應由本院將原裁定撤銷，並為保障當事人權益及兼顧
    審級利益，爰將本件發回原審法院另為適當之裁定。
據上論斷，應依刑事訴訟法第413條前段，裁定如主文。
中　　華　　民　　國　　111 　年　　11 　　月　14  　日
            刑事第二庭   審判長法　官　何  志  通
                               法　官  石  馨  文
                               法　官  黃  玉  齡
以上正本證明與原本無異。
不得再抗告。
　　　　　　　　　　　　       書記官  李  妍  嬅
　　　　　　　　　　　　　　　 
中　　華　　民　　國　　111 　年　　11　　月　　14　　日